【裁判字號】    90,重上更(四),93
【裁判日期】    900828
【裁判案由】    偽造文書
【裁判全文】
臺灣高等法院刑事判決                          九十年度重上更(四)字第九三號
    上  訴  人  台灣台北地方法院檢察署檢察官
    上  訴  人
    即  被  告  甲○○
    選任辯護人  陳信亮
右上訴人因偽造文書案件，不服臺灣臺北地方法院八十二年度訴字第一九一五號，中
華民國八十三年三月十一日第一審判決（起訴案號：臺灣臺北地方法院檢察署八十二
年度偵字第一三七一七號）提起上訴，經判決後，由最高法院第四次發回更審，本院
判決如左：
    主  文
原判決撤銷。
甲○○連續公務員假借職務上之機會，偽造公文書，足以生損害於公眾及他人，處有
期徒刑壹年拾月。
附表所示之印章及附表所示文書上之印文、署押均沒收。
    事  實
一、甲○○原任職台灣高等法院檢察署（以下簡稱高檢署）總務科長，兼財團法人台
    灣更生保護會（以下簡稱更生保護會）出納組長，接觸該會部份業務。民國（下
    同）七十六年間甲○○與陸尚建設有限公司（以下簡稱陸尚公司）負責人丁○○
    談及更生保護會在台北市○○區○○段三小段第五十五地號有一大筆土地（面積
    二六一六平方公尺）可與陸尚公司合建，並提供該地之地籍圖與土地登記簿謄本
    予丁○○，經丁○○查閱評估後，於七十七年間向甲○○表示可行，嗣丁○○即
    與案外人丙○○建築師多次研究規劃設計圖，迨八十年初設計圖近成熟時甲○○
    亦時相參與提供意見。惟七十九年間法務部對於更生保護會所有土地處理之政策
    已變更，認：「應本不合建，不出售兩大原則辦理，以確保土地利用之最高效率
    」。甲○○明知上情，竟意圖為自己不法之利益隱瞞實情，於八十年初要求丁○○需將陸尚公司之股權轉讓乾股一半，作為引介合建之代價，並由甲○○提供其
    不知情之配偶曾琴喨及侄兒陳佐銘、曾世丞之身分證影本予丁○○，以便辦理公
    司變更登記，丁○○口頭應允，惟催辦合建甚急。甲○○遂基於概括之犯意，連
    續偽造印章用以偽造私文書及假借職務上之機會偽造非其職掌之公文書，並先後
    持以行使，交給丁○○以資取信及拖延，其詳情如下：
    (一)先於八十年六、七月間委請不知情之多文堂印舖負責人林信助偽造「台灣更生
      保護會」章，及另行委請不知情之人偽造「財團法人台灣更生保護會印」章及
    「財團法人台灣更生保護會董事長之印」章（詳如附表編號１、２、３所示，
      此時更生保護會之董事長為當時擔任高檢署檢察長之陳涵兼任），旋於八十年
      七月三日冒用更生保護會名義與陸尚公司簽訂坐落台北市○○段○○段第五五
      地號面積二六一六平方公尺土地之「合建房屋契約書」，並將前開三枚偽造之
      印章加蓋於該合建房屋契約書上（如附表編號５所示），用以偽造私文書，隨
      即於八十年七月間，在高檢署總務科辦公室持以行使，持交丁○○，足以生損
      害於更生保護會及陸尚公司（丁○○係代表陸尚公司為之，以下同）、（該文
      書見八十二年度他字第七八四號卷第八十五頁至九十頁彩色影本）。
    (二)八十一年三月二十三日陸尚公司書立申請書向更生保護會申請，要求更生保護
      會出具承諾書，同意提供本案土地作為該公司建築融資之擔保。甲○○乃偽刻
      陳涵之簽名章一枚（如附表編號４所示），並模仿陳涵之筆跡在該申請書上批
      示「如擬」、「三、卅」字樣，及將偽造之「陳涵」簽名章，與偽造之「財團
      法人台灣更生保護會董事長之印」，蓋用於該申請書上（如附表編號６所示）
      ，用以偽造陳涵名義之私文書，隨即在高檢署總務科辦公室持以行使持交丁○○，足以生損害於陳涵及陸尚公司（該文書見同上他字卷第八十頁彩色影本）
      。
    (三)八十一年三月二十四日陸尚公司書立申請書向更生保護會申請，要求更生保護
      會將本案合建土地上之現有房屋搬遷以配合興建房屋。甲○○復模仿陳涵之筆
      跡在該申請書上批示「如擬」、「三、卅」字樣，並蓋用前揭偽造之「陳涵」
      簽名章及偽造之「財團法人台灣更生保護會董事長之印」，於該申請書上（如
      附表編號７所示），用以偽造陳涵名義之私文書，隨即在高檢署總務科辦公室
      持以行使，持交丁○○，足以生損害於陳涵及陸尚公司（該文書見八十二年度
      偵字第一三七一七號卷第五十九頁原本）。
    (四)八十一年三月二十日丁○○代表陸尚公司向更生保護會提出合建房屋之分配方
      案，臚列分配房屋之方法，分Ａ案與Ｂ案二種方式，並作說明。甲○○竟模仿
      陳涵之筆跡，在該方案空白處批示「用甲案」、「三、卅」字樣，並蓋用前揭
      偽造之「陳涵」簽名章及偽造之「財團法人台灣更生保護會董事長之印」，於
      該文書上（如附表編號８所示），用以偽造陳涵名義之私文書，隨即在高檢署
      總務科辦公室持以行使，持交丁○○，足以生損害於陳涵及陸尚公司（該文書
      見同上偵字卷第七十一頁彩色影本）。
    (五)八十一年三月十四日甲○○向不知情之更生保護會副總幹事乙○○，借用財團
      法人台灣更生保護會之法人登記卷宗後，將該卷宗內該更生保護會之「法人登
      記聲請書」影印下來，再蓋用前揭偽造之「台灣更生保護會」印及偽造之「財
      團法人台灣更生保護會董事長之印」於其右下角（如附表編號９所示），並加
      註：「與正本相符如有不實願負法律上一切責任」字樣，用以偽造私文書，旋
      於八十一年四、五月間在高檢署總務科辦公室持以行使，持交丁○○以資取信
      ，足以生損害於該更生保護會及陸尚公司（該文書見同上偵字卷第五十三頁）
      。
    (六)八十一年四月一日假冒更生保護會名義與陸尚公司共同委任丙○○建築師就合
      建土地為規劃、設計、監造等事宜，而與不知情之丁○○（代表陸尚公司）、
      丙○○（代表丙○○建築師事務所）簽訂「委任契約書」，並將前揭偽造之「
      台灣更生保護會」之章、偽造之「財團法人台灣更生保護會印」、偽造之「財
      團法人台灣更生保護會董事長之印」，蓋用於該「委任契約書」上（如附表編
      號１０所示），用以偽造私文書，旋於八十一年四月間在高檢署總務科辦公室持
      以行使，持交丁○○及丙○○，足以生損害於更生保護會、陸尚公司及丙○○
      （該文書見同上偵字卷第六十六頁至六十八頁彩色影本）。
    (七)甲○○前於八十一年三月間曾為丁○○草擬申請書，要求更生保護會提供印鑑
      證明書，以便辦理抵押權設定登記，因久無結果，丁○○一再催促。甲○○竟
      於八十一年五月間假借職務上之機會，以台灣高等法院檢察署八十一年五月十
      六日對台灣高雄地方法院檢察署函報八十一年四月份銷燬賭博性電動玩具清冊
      暨銷燬紀錄一案准予備查之檢彥總字第三三五九號函稿將受文者、主旨、說明
      各欄以下之文字及科長、承辦人印章以紙張遮蓋影印之方式製成另一受文者、
      主旨、說明各欄空白之函稿，再偽造受文者為：「陸尚建設有限公司、法代丁○○」、主旨：「檢送法務部核定之財團法人台灣更生保護會印鑑證明書二份
      ，請查收」、說明：「上開印鑑證明書業經報奉法務部八十一年五月十二日法
      總字第八０八三號函核定」之公文稿，並盜用該公文上已蓋有真正之「檢察
      長5.陳涵」之圓戳章印文及「兼書記官長5.陳聰明」之圓戳章印文（
      ，甲○○係就真正之圖戳章印文，未經本人同意，擅自不法使用，應屬盜用印
      文，並非偽造印文）及在科長下蓋自己印章，並在承辦人下以自己印章蓋得模
      糊，以移花接木再合併影印之方式，偽造業經檢察長核定之高檢署函稿（見同
      上他字卷第九十三頁影本），用以偽造高檢署之公文書（已核定之函稿仍為公
      文書之一種），旋將該函稿於高檢署總務科辦公室持交丁○○，佯示內部已辦
      妥文稿，以資搪塞，足以生損害於高檢署、陸尚公司、陳涵、陳聰明。
    (八)丙○○為辦理建造執照所需，乃將填妥部分內容之「土地使用權同意書」及「
      委託書」（委託辦理建造執照），經由丁○○持交甲○○。甲○○復蓋用前揭
      偽造之「財團法人台灣更生保護會印」，及偽造之「財團法人台灣更生保護會
      董事長之印」，於「土地使用權同意書」上及「委託書」所附起造人名冊上（
      如附表編號所示），用以偽造更生保護會之私文書，旋於八十一年六月間在
      高檢署總務科辦公室，持交丁○○，並授權丁○○隨時可以在「土地使用權同
      意書」及「委託書」填寫內容，唯委託書上僅蓋丙○○建築師事務所丙○○之
      條戳而已，其餘空白即委託人欄悉未填載亦未蓋用印章，未完成製作文書之行
      為，不足以生損害於更生保護會外，其他偽造之更生保護會之私文書足以生損
      害於更生保護會（該文書見同上偵字卷第五十四至五十六頁原本）。
    (九)八十一年六月間，復假借職務上之機會盜用其任職總務科長所保管套印例稿用
      之「台灣高等法院檢察署印」公印印模，蓋用公文，用以偽造台灣高等法院檢
      察署八十一年六月十二日檢義總字第四０九七號函，其內容：受文者：陸尚建
      設有限公司法定代理人丁○○，主旨：「檢送台灣更生保護會印鑑證明二份，
      請查收」（見同上偵卷第六十九頁）。並於該文書附件「台灣更生保護會印鑑
      證明書」上（二份），核准發給印信機關：法務部欄內，以彩色影印之方式從
      其他公文上已蓋有真正之「法務部印」公印文盜用於其上，其中一份並以彩色
      影印之方式從其他公文上已蓋有真正之「監印李振光」公印文盜用於其上（見
      同上偵卷第七十頁及影印卷第四十三頁）；及在請求發給印信機關：台灣更生
      保護會欄內，蓋用前揭偽造之「台灣更生保護會」章及「財團法人台灣更生保
      護會董事長之印」，其中一份另加註：與原本無誤，並加蓋「財團法人台灣更
      生保護會董事長之印」偽造私文書（見同上偵卷第七十頁及影印卷第四十三頁
      ，沒收部分見附表編號）。隨即於八十一年六月間在高檢署總務科辦公室持
      以行使，持交丁○○以便辦理設定抵押權之用，足以生損害於高檢署、法務部
      、李振光、更生保護會及陸尚公司。
    (十)陸尚公司為擔保合建契約之履行，擬提供丁○○所有坐落台北市○○區○○路
      一段十六巷三十五號地下層房屋及其基地士林區○○段○○段四０一地號建地
      四二三平方公尺應有部分十四分之一，與士林區○○段○○段二三四地號建地
      十三平方公尺應有部分全部，欲設定抵押權予更生保護會。甲○○復蓋用前揭
      偽造之「台灣更生保護會」章及「財團法人台灣更生保護會董事長之印」於「
      扺押權設定契約書」及「土地登記申請書」上，用以偽造上開私文書（見同上
      偵卷第五十七頁、五十八頁原本、沒收部分見附表編號）。並於八十一年六
      月間，在高檢署總務科辦公室持以行使，持交丁○○，足以生損害於更生保護
      會及陸尚公司。
    (十一)甲○○見丁○○催辦合建事項甚為積極，且擬送件聲請建造執照及辦理前揭抵
      押權設定登記，為免暴露犯行，而採行緩兵之計，乃於八十一年六月間（此時
      陳涵已高升檢察總長）前往檢察總長辦公室，向在總長辦公室服務之錄事黃阿
      玉佯稱：總長步步高升，非常順利，渠想仿照總長印章之字型自己也刻一個私
      章，看看是否也能很順利，要求黃阿玉蓋給總長印章之字型。黃阿玉不知有異
      ，乃隨手在一張最高法院檢察署之便條紙上，蓋給一張檢察總長陳涵私章之真
      正印文（蓋於便條紙中央）。甲○○取得該印文後，竟將該印文剪下，移植於
      另一張最高法院檢察署便條紙之左下角，對準便條紙上直線後，先後以彩色影
      印之方式，盜用陳涵私章之真正印文於二張便條紙上（該印文與行線之間距角
      度均相同，惟高低位置不同，顯係先後二次影印；又甲○○係就真正之印文，
      未經本人同意，擅自不法使用，應屬盜用印文，並非偽造印文）。並以該便條
      紙偽造二張陳涵名義之私文書，其中六月二十二日一張記載：「鄭董事長大鑒
      ：合建案決定過程仍略有瑕疵，送件之事仍請暫緩，此致。宥諒」等語；另一
      張六月二十三日記載：「一直接來會補正，似有未妥應以總會名義函請更正較
      為妥當。二有相關之資料能一併補正，以免落人口實。三副章之印鑑證明書，
曾有手續不備，似不宜交付。四仍請俟補正後再送件，經與有關人員聯繫，該
      案不會近期實施」等語，並偽簽陳涵之署押於該六月二十三日之便條紙上（以
      上見同上他字卷第七十七頁、七十八頁彩色影本，沒收部分見附表編號）。
      偽造完成後並於八十一年六月間在高檢署總務科辦公室持以行使，持交丁○○
      用資拖延，足以生損害於檢察總長陳涵及陸尚公司。
    丁○○收受甲○○交付八十一年六月廿一日、廿三日偽造陳涵手諭之便條紙後起
    疑而於同年七月間，央友人黃正男協調，甲○○默認偽造之情，而同意由其妻曾
    琴喨簽發八十一年九月五日面額新台幣（下同）五百萬元，同年十月五日面額五
    百四十萬元之支票二紙交予丁○○，用以換回其偽造之合建房屋契約書，分配房
    屋說明書、土地使用權同意書、委任契約書，陳涵八十一年六月廿一日、廿三日
    手諭之便條紙，台灣高等法院檢察署檢送台灣更生保護會印鑑證明公文等資料原
    本，經丁○○提示兌現該五百萬元支票後，甲○○擬再向丁○○取回前揭偽造之
    委任丙○○建築師設計契約書未果，即聽任八十一年十月五日之五百四十萬元支
    票屆期提示退票，丁○○求償不遂，仍懍於檢察機關之威望及甲○○之職務，為
    求慎重再於八十一年十一月廿五日致函查詢，經最高法院檢察署檢察總長陳涵於
    八十一年十二月二十三日函復：「經向台灣更生保護會查詢，據復略以：該會與
    陸尚建設公司並無簽訂合建契約事實」，丁○○始據之舉發，甲○○詐取股權之
    利益亦未得逞。
二、案經丁○○代表陸尚公司訴由法務部調查局台北市調查處報請台灣台北地方法院
    檢察署檢察官偵查起訴。
    理  由
一、訊據上訴人即被告甲○○（下稱被告）除對於：(一)在丁○○於八十一年三月二十
    三日、二十四日所提出之申請書上，偽造陳涵之筆跡批示「如擬」、「三、卅」
    字樣。(二)利用高檢署八十一年五月十六日檢彥總字第三三五九號函稿將受文者、
    主旨、說明各欄以下之文字及科長、承辦人印章以紙張遮蓋影印之方式製成另一
    受文者、主旨、說明各欄空白之函稿，再偽造受文者為：「陸尚建設有限公司、
    法代丁○○」、主旨：「檢送法務部核定之財團法人台灣更生保護會印鑑證明書
    二份，請查收」、說明：「上開印鑑證明書業經報奉法務部八十一年五月十二日
    法總字第八０八三號函核定」之公文稿，並盜用該公文上已蓋有真正之「檢察
    長5.陳涵」之圓戳章印文及「兼書記官長5.陳聰明」之圓戳章印文及在
    科長下蓋自己印章，並在承辦人下以自己印章蓋的模糊，以移花接木再合併影印
    之方式，偽造八十一年五月十五日檢察長核定之函稿。(三)盜用陳涵印文偽造陳涵
    名義八十一年六月二十二日、二十三日便條紙，書寫暫緩送件等內容，並於六月
    二十三日之便條紙上偽造陳涵簽名之事實坦白承認外，餘均否認犯罪。並辯稱：
    (一)伊雖曾與丁○○商談更生保護會土地合建之事，但不曾假借更生保護會之名義
    與丁○○訂約，俟因見丁○○就合建案愈陷愈深不可自拔，故偽造前揭已承認部
    分之文書以資搪塞。(二)伊曾向更生保護會之乙○○借用更生保護會之法人登記卷
    ，惟僅影印登記申請書供丁○○鑑於日月潭船難事件欲辦理財團法人登記之參考
    ，並未再蓋用偽造之更生保護會印文。(三)高檢署套印例稿用之公印印模於使用後
    已損壞丟棄未予盜用偽造高檢署公文。(四)便條紙上陳涵之印文係伊佯向黃阿玉表
    示檢察總長步步高升，非常順利，伊想仿照總長之印章字型刻一個私章，黃阿玉
    爰在二張便條紙上蓋給二份印文，且該印文均蓋在左下角，並未彩色套印。(五)未
    委託林信助偽刻「台灣更生保護會」印章。(六)丁○○所提出之有關文書均未經有
    關機關收發文。(七)卷內附有伊之所有權狀、戶口名簿等影本，來源可疑云云。
二、經查：
  (一)前揭事實已迭據丁○○於調查局及偵審中指訴綦詳，並有事實欄所載(一)至(十一)所載
    之文書在卷可稽（出處詳見事實欄(一)至(十一)所載，其中有部分係原本，有部分係丁○○提出之影本，因原本於和解後由丁○○交給調解人黃正男轉交被告之配偶曾
    琴喨，嗣後被告已拒不將原本提出）。
  (二)被告要求丁○○辦理移轉公司之乾股二分之一股權予其指定之曾琴喨、陳佐銘、
    曾世丞等人，除據丁○○指證在卷外（見同上偵卷第一０九頁背面、第一一０頁
    正面），並有曾琴喨、陳佐銘、曾世丞等人之身分證影本在卷可稽（見同上偵字
    卷第一一二頁），該身分證影本及被告所辯之土地所有權狀、戶口名簿等影本，
    如非被告所提供作為陸尚公司股權乾股之用，丁○○如何能輕易取得，取得亦無
    意義。再參照被告之妻曾琴喨於八十一年二月廿一日曾提供印鑑加入陸尚公司在
    台灣土地銀行士林分行第六一二一二─一支票帳戶使用，並自同年三月間起，按
    月在陸尚公司領取十二萬元之薪資，至同年六月為止，迨同年七月起，因丁○○
    起疑，曾琴喨始未繼續領取薪資，而其印鑑亦於八十一年八月十日變更，退出在
    該帳戶使用，此有薪資傳票、前揭銀行八十六年八月四日士存字第八六００三六
    三號及附件等（見上更(二)字卷第一○七頁、第一○九頁至第一一一頁）附卷可稽
    ，核丁○○指訴被告偽造合建契約書後，自八十一年二、三月間起，因丁○○催
    促，加速進行，而一再偽造文件應付，至八十一年六月間因丁○○欲提出聲請建
    造、辦理抵押，已無法隱瞞，再偽造八十一年六月廿一日、廿三日陳涵手諭便條
    函拖延，使丁○○起疑，央人協調，始拆穿其騙局之時程等情，與曾琴喨提供印
    鑑，領取薪資，至停領退出之時間等情相符，益徵被告要求陸尚公司乾股乙節非
    虛。
  (三)被告與丁○○和解時之錄音中亦坦承：「...... 錯都錯我一個人，...... 今天
    我講心裏話給你聽，我拿這些資料給你是假的，我自己也知道利害，......這種
    事情不應該做的，這幾年生活在很痛苦的日子，我不知道該怎麼辦，今天接到你
    的電話，我不知道該怎麼辦，......這東西每樣都要拿給你，這每樣都假的，每
    樣都要給你，...... 希望鄭先生高抬貴手，...... 希望以後能夠不會有事，..
    ....。...... 基隆路這個總會還有一塊土地，我也沒有說一定能夠辦得到，...
    ... 因為那個時候陳涵當董事長，這個消息可能會比較了解一點，因為跟陳涵，
    最起碼更生保護會有跟人家合建的話，我可能比人家聽得到，而且如果我能夠利
    用機會的話，我可以先跟他談一下，......要合建是有這麼一回事，我想是利用
    機會，因為那一片土地很大，......因為我跟陳涵很熟很熟，我是陳涵的總務，
    應該有辦法，在這種情形，我只好繼續騙下去，他們一直逼我，要我拿出契約書
    來，我那裏拿得出來契約書，因為後來法務部的公文下來說，更生保護會的土地
    不准跟大家合建，就變成沒有了，連機會百分之一都沒有，法務部已經文下來，
    沒有辦法，這個是沒有辦法的事，所以就這樣一直騙下去，......就是這種情形
    ，所以一直做假，一直做假，這樣子做假下去，面子拉不下來，......我有一件
    事情，我還是要麻煩鄭先生，建築師那裡，你去解決，比我們去解決要來得容易
    」（見影印卷第十三頁至二十六頁錄音譯文）。被告對於上開內容亦不爭執（有
    意見者僅涉及四海幫部分及未說恐嚇的話，其餘內容均無意見，見本院八十三年
    上訴卷二四二０號卷八十三年八月十五日訊問筆錄）。依上開內容足證被告已知
    悉法務部已不同意更生保護會之土地與人合建等情。再參酌法務部七十九年六月
    二十六日法保字第八九四一號函已明示：「貴會（指更生保護會）今後對於所
    有土地之處理，應本不合建，不出售兩大原則辦理，以確保土地利用之最高效率
    」，有上開函影本（見同上他字卷第十三頁）在卷可憑，被告於八十年、八十一
    年間猶偽造文書及向陸尚公司丁○○施詐，足徵被告有犯罪之故意。
  (四)建築師丙○○於偵訊時亦證稱：「三、四年前先由丁○○出面與我討論，將近成
    熟時在簽約前約半年前才由甲○○與丁○○二人共同出面到我事務所討論設計圖
    的細目，到八十一年四月一日簽約，......大家共同逐條討論後由丁○○打字，
    ......隔了一個星期後，丁○○告訴（我）可以拿了，他就帶我到高檢署總務科
    ，由甲○○當面給我（契約書），當時章已經蓋好，......（簽約時，只有丁○○、甲○○及我三個人，事後只有甲○○蓋好章，在高檢署總務科交給我的」等
    語（見同上他字卷第九十五頁背面、第九十六頁正面、背面），核與丁○○指訴
    情節相符，並有該委任契約書彩色影本在卷可稽（見事實欄六所示，該文書彩色
    影本附於同上偵字卷第六十六至六十八頁），該契約書上確蓋有偽造之「台灣更
    生保護會」、「財團法人台灣更生保護會印」、及「財團法人台灣更生保護會董
    事長之印」三種印文，足證被告確有偽造上述三種印章，並以該印章偽造文書，
    及曾假冒更生保護會之名義與丙○○訂立委任契約書。
  (五)證人即刻印舖老闆林信助於偵訊時證稱：「有刻過台灣更生保護會這個大印，是
    總務科長甲○○拿給我（刻）的，沒有拿樣品給我看，只有在便條紙上面指定大
    小及尺寸，也是我到辦公室去，他拿給我的，刻好後是他自己來拿的」等語（見
    同上偵字卷第三十頁正面、背面），足徵該印係被告利用不知情之林信助所盜刻
    ，該印文復先後出現在事實欄所示之文書上（詳見事實欄所載），可以證明各該
    文書亦係被告所偽造。至於「財團法人台灣更生保護會印」及「財團法人台灣更
    生保護會董事長之印」印章，林信助雖稱非被告委託其所刻，然該二種印文亦同
    時出現在蓋有被告偽造之「台灣更生保護會」印文之文書上，各該文書又係均由
    被告所提出，已據丁○○結證在卷，可以證明該二種印章亦係被告另行委請不知
    情之人偽刻，並用以偽造文書。
  (六)被告偽造之文書原本，除少部分扣案外（詳附表編號７、、所載，並見同上
    偵字卷第五十四頁至五十九頁），其餘部分之文書，於和解後已由丁○○交給協
    調人黃正男轉交被告之配偶曾琴喨，已據黃正男結證在卷。黃正男證稱：「（各
    項合建資料等）八十一年七月間我拿回來就交給甲○○太太了，協調完後隔天丁○○拿給我，當時是丁○○用公文夾夾著，放在塑膠袋內」（見偵字卷第十一頁
    及本院上訴卷八十三年八月二十九日訊問筆錄），核與丁○○指訴情形相符，被
    告否認其事，曾琴喨亦附和其詞，顯係諉卸及迴護之詞不足採信。又黃正男經本
    院前審囑託台灣嘉義地方法院訊問時，雖供稱：甲○○有無默認交丁○○之文件
    印文均是偽造之事，伊不清楚，伊沒看到，也沒聽到云云，惟又證稱：當時丁○○要一千四百萬元，伊協調丁○○稱叫甲○○之妻買毛民初之土地賺了八百萬元
    ，我告訴他將八百萬元還給丁○○即可，但丁○○不同意，故我即協調他們折中
    為一千一百萬元等語，此有該筆錄可考（見本院上更(二)號卷第五十八頁至第六十
    頁），因而黃正男所稱不清楚，沒看到、沒聽到云云，非但與其前供不符，且無
    法合理解釋為雙方協調之原因，不能採為對被告有利之認定。
  (七)台灣台北地方法院檢察署向台灣高等法院檢察署函查高檢署公印之印模使用情形
    ，據函復：「本署曾有二次製作套印例稿用印模模版及二次套印例稿情事，其中
    之一為八十一年六月，交付承作印模模版以套印例稿及保管印模均為前總務科長
    甲○○」等語，此有高檢署八十二年六月二十三日檢義政字第三六五號函在卷可
    查（見同上偵字卷第八十三頁及其附件），足證被告於八十一年六月間確曾保管
    高檢署套印例稿之公印印模，而被告復於八十一年六月間偽造高檢署八十一年六
    月十二日檢義總字第四０九七號函（詳如事實欄(九)所示），其時間正相合，足
    以證明被告利用職務上保管該公印印模之機會，盜用該印模，用以偽造上開公文
    。且該號公文並非高檢署所核發亦有該署八十二年六月八日檢義總字第三六八六
    號函可證（見同上偵字卷第十四頁）。嗣經送請鑑定結果亦認：「係相同印模套
    印而成」有內政部警政署刑事警察局八十二年十月十六日刑鑑字第六五五七號鑑
    驗通知書可憑（見原審卷第八十九頁、第九十四頁）。
  (八)丁○○所供被告於七十六年間與之商談合建事項時，曾提出更生保護會所有坐落
    台北市○○區○○段三小段第五十五地號土地之地籍圖及土地登記簿謄本，此有
    丁○○所提出上開文件之影本在卷可查。依該地籍圖影本之記載其請領日期為七
    十六年十二月八日（見偵字卷第一一六頁背面）、土地登記簿謄本之影本記載其
    請領日期為七十六年十二月一日（見偵字卷第一一九頁），可以證明係被告於七
    十六年間與丁○○商談時即已交付，並非丁○○於臨訟時請領，被告所辯未交付
    上開地籍圖及土地登記簿謄本，不足採信。
  (九)偵查中檢察官提示八十一年三月二十三日及二十四日陸尚公司兩張申請書予被告
    （詳如事實欄(二)、(三)所示文書），被告亦坦承：「如擬」是我寫的，「陳涵」的
    簽名章是我蓋的，「三、卅」也是我寫的（見他字卷第五十七頁）。另台灣台北
    地方法院檢察署向最高法院檢察署函查結果，陳涵檢察長並無使用該文書上之簽
    名章，此有最高法院檢察署八十二年四月二十七日台文字第五三九四號函（見
    同上他字卷第二十一頁）及其所檢送之真正簽名章之印文可供比對（見同上卷第
    二十四頁）。嗣經原審法院將申請書上「陳涵」簽名章之印文，與最高法院檢察
    署所檢送「陳涵」簽名章之真正印文送請鑑定結果，申請書上「陳涵」簽名章之
    印文確屬偽造，此有內政部警政署刑事警察局八十二年九月九日刑鑑字第六０六
    八二號鑑驗通知書，及其檢送之比對鑑證資料可資證明（見原審卷第七十二、七
    十三、七十四頁），足證被告偽造「陳涵」之簽名章，再用以偽造其簽名之印文
    。由此亦可證明在房屋分配方案（詳如事實欄(四)所示文書）批示用甲案後，蓋用
    「陳涵」之簽名章，亦係被告所偽造（該簽名章與前揭兩張申請書上所使用之簽
    名章相同）。經鑑定結果亦與真正之簽名章不符（見原審卷第八十九頁、第九十
    五頁鑑定報告）。
  (十)被告於偵查中亦承認經檢察長核定之八十一年五月十五日公文稿（詳事實欄(七)所
    示）係其所偽造，被告供稱：「是兩部份套印下來的，是我印的」（見同上他字
    卷第五十八頁）。並有偽造前之空白函稿可資比對（見偵字卷第八十頁）。
  (十一)被告曾於八十一年三月十四日向更生保護會副總幹事乙○○借用更生保護會之登
    記卷宗，迄八十一年四月間始歸還，已據乙○○供明在卷，並有其日曆本上之記
    事可查（見他字卷第二十八頁至三十一頁，本院八十九年二月十八日訊問筆錄）
    ，被告亦承認影印該登記卷內之法人登記聲請書後交付給丁○○，該聲請書上復
    蓋有偽造之「更生保護會」及「財團法人台灣更生保護會董事長之印」印文（詳
    事實欄(五)所示，該文書見偵字卷第五十三頁），而上開二枚印章已證實係被告所
    偽造（見理由欄一之(四)、(五)所示），足證該印文亦係被告以偽造之印章蓋用，又
    本件被告交付予丁○○之文件數目眾多，且又係分數次交付，衡情丁○○對於何
    一文件究係何時交付，難免有記憶不清之可能，尚不得以丁○○於調查局檢舉時
    誤認被告係於八十年七月三日交付上開法人登記聲請書，即採為對被告有利之認
    定。
  (十二)本案所有文件上所使用之「財團法人台灣更生保護會印」，非更生保護會奉頒刻
    印者，業經該會以八十二年十一月二十五日義更人字第一二二七號函函復在卷
    （見原審卷第一０八頁）；另「台灣更生保護會」、「財團法人台灣更生保護會
    董事長之印」，與更生保護會奉報核定使用之圖記也不相同，亦經送請鑑定明確
    ，有內政部警政署刑事警察局八十二年十月十六日刑鑑字第六五五五七號鑑驗通
    知書可憑（見原審卷八十九至九十三頁），並有更生保護會八十二年四月二十九
    日義更人字第０四五四號函所檢附之真正印文可資比對（見同上他字卷第二十
    五、二十六頁）。
  (十三)高檢署既未核發事實欄(九)所示之函文（八十一年六月十二日檢義總字第四０九七
    號函）理由已見前述（見理由欄一之(七)所示），即不可能檢送函文所示之印鑑證
    明，則該函檢附印鑑證明上法務部監印「李振光」之印文即非被告有權使用。又
    該印鑑證明書上「法務部印」之關防，經鑑定結果與真正之關防「兩者基本紋線
    、大小比例皆相近」（見前揭六０六八二號鑑驗通知書、附於原審卷第七十二頁
    ），足認「李振光」及「法務部印」之印文均係被告所盜用，應係以真正公文上
    之印文彩色影印而來。至於印鑑證明內之「台灣更生保護會」及「財團法人台灣
    更生保護會董事長之印」印文，係被告以上開偽造之印章所蓋用，理由已見前述
    （見理由欄一之(四)、(五)），茲不贅敘。
  (十四)事實欄(十一)所示之陳涵名義便條兩張，其印文之來源，係被告前往檢察總長辦公室
    向在總長辦公室服務之錄事黃阿玉佯稱：總長步步高升，非常順利，其想仿照總
    長印章之字型，自己也刻一個私章，看看是否也能很順利，要求黃阿玉蓋給總長
    印章之字型，黃阿玉不知有異乃隨手以最高法院檢察署之便條紙蓋給印文，此為
    被告所承認，核與黃阿玉結證之情形相符（見同上他字卷第一００、一０一頁、
    原審卷第五十八、一三九頁）。相異之點在於被告辯稱：黃阿玉蓋給二張，且均
    將印文蓋在左下角。而黃阿玉則堅稱：僅蓋給一張，印文蓋在便條紙中央，各執
    一詞。本院查：1.依通常情形，索取印文之字型，蓋給一張即足夠，無須蓋給兩
    張。2.依常理，順手蓋給印文供參考用，通常會蓋在紙張之中央，不會蓋在左下
    角。3.經比對結果該兩張便條紙上印文與行線間之間距及角度完全相同，惟高低
    位置不同。如係兩次蓋用，不可能如此準確，在高低位置不同之情況下，左右行
    線間之間距及角度能完全相同，足證係被告將該真正印文剪下，移植於另紙相同
    之便條紙之左下角，對準便條紙上之直線後以彩色影印，故行線間之間距及角度
    會完全相同，然影印一張後不敷使用（依便條紙上之日期記載一張為六月二十二
    日、一張為六月二十三日），再以相同方法彩色影印一張，因前後兩次均僅能將
    便條紙上之直線對準，未注意其高低位置，從而先後二張之印文之行線間距及角
    度一致，惟高低位置不同（該便條紙原件依丁○○及黃正男所供於和解後已交給
    被告之配偶，惟被告於偵審中堅不將原件提出）。而便條上之字跡均出於被告之
    字跡亦經證人黃阿玉結證在卷，足見該二張便條紙是被告盜用印文用以偽造文書
    ，其盜用之方式以黃阿玉所供者為可採，被告之辯解，為不可採，另據告訴人丁○○於本院八十六年七月七日訊問時供稱：原本於八十一年七月協調時已返還被
    告等語，且斯時確已返還被告，亦據證人黃正男供述如前，茲被告不肯提出原本
    ，而執意辯稱印文為原印文，並非移植而來云云，顯然係預為自己開脫，留供司
    法機關質疑之伏筆，茲本院前揭推論認印文係自原印文影印移植，與卷存影本證
    物及證人證言相符，本院自得依此認定，附此敘明。
  (十五)事實欄(一)所示「合建房屋契約書」；(八)所示委託書所附「起造人名冊」、「土地
    使用同意書」；(十)所示「抵押權設定契約書」、「土地登記申請書」各分別蓋有
    偽造之前揭「台灣更生保護會」、「財團法人台灣更生保護會印」、「財團法人
    台灣更生保護會董事長之印」等印文（(一)所示文書蓋三種印文，(八)、(十)所示文書
    蓋二種印文）有各該文書之彩色影本或原本在卷可稽（見事實欄(一)、(八)、(十)所示
    ）。各該印章已證實係被告所偽造（理由見理由欄一之(四)、(五)所示），則各該文
    書亦應係被告所偽造。況經送請鑑定結果文書內之「台灣更生保護會」、「財團
    法人台灣更生保護會董事長之印」印文與真正之印文不相符，有鑑定報告可查（
    見前揭第六五五五七號鑑驗通知書，附於原審卷第八十九頁）。另「財團法人台
    灣更生保護會印」非更生保護會奉頒刻印者，亦有該會復函可憑（見原審卷第一
    ０八頁）。
  (十六)被告又辯稱遭告訴人誣陷，其妻簽發之一千零五十四萬元支票係前投資仰德大道
    之土地款，遭告訴人挾制無法取回云云，但查告訴人以陸尚公司名義於八十一年
    十一月廿五日正式具函查詢本件合建事宜，經最高法院檢察署檢察總長於八十一
    年十二月廿三日函覆未簽訂合建契約，有該覆函可稽，被告之弊情顯已揭露，且
    告訴人亦於八十二年一月十八日向調查機關提出告訴，製有調查筆錄附於他字卷
    第二頁可考，被告如係受誣陷，自應據理辯白，惟其仍積極尋求和解，而由其妻
    曾琴喨於八十二年三月二日與丁○○就該未兌現之五百四十萬元支票達成和解，
    同意給付予告訴人，由其力圖縫補，期告訴人鬆手，勿再追究，均見其斯時情虛
    ，偽造詐騙事實灼然，此有附於本院上更(二)卷第八十八頁之和解契約書可稽，顯
    見前揭被告之辯詞及曾琴喨於本院前審之證言，係事後編造，不足採信。
  (十七)綜上各點所述，被告確有偽造及行使事實欄(一)至(十一)所示之文書，自足以生損害於
    各該被害人（被害人詳前開事實欄所載）。至於各該文件未經收發室收發文，乃
    被告偽造並親自交付之當然結果。被告之各項辯解，應為卸責避就之詞，不足採
    信，事證十分灼明，犯行足堪認定。被告選任辯護人請求再對被告及告訴人二人
    測謊，因事證已明，核無必要。
二、被告偽造印章（利用不知情之人為之，係間接正犯）、偽造印文、偽造署押、盜
    用印文（盜用公印文及私印文）、盜用公印模，均為偽造私文書及公文書之部分
    行為，不另論處。偽造之私文書已持以行使，其偽造之低度行為已為行使之高度
    行為所吸收，僅論以行使之罪。惟偽造公文書部分，其中偽造高檢署函稿及高檢
    署函，係假借其任職高檢署總務科長之職務上機會為之，應依刑法第一百三十四
    條規定加重其刑（公訴人漏未論及），加重後，偽造之罪已重於行使之罪（行使
    部分尚非假借職務上之機會），從而行使之輕行為，應為偽造之重行為所吸收，
    應論以偽造之罪。核被告所為：事實欄(七)、(九)部分係犯刑法第一百三十四條、第
    二百十一條之公務員假借職務上之機會偽造公文書罪；其餘文書部分，係犯刑法
    第二百十六條、第二百十條之行使偽造私文書罪。被告同時同地偽造事實欄(九)所
    示高檢署之公文及法務部之印鑑證明二份及在其中一份印鑑證明書加註與原本無
    誤，並加蓋偽造之財團法人台灣更生保護會董事長之章（偽造法務部印鑑證明部
    分尚非假借職務上機會為之；又盜用監印李振光印文部分係偽造公文書之部分行
    為，此部分雖未起訴，惟與起訴部分有裁判上一罪關係，應一併審究），係一行
    為觸犯數罪名，應依想像競合犯之例從一重之假借職務上機會偽造高檢署公文書
    論處。公訴意旨認被告係偽造法務部公印用以偽造公文書，惟經調查結果僅能證
    明係盜用公印文，不能證明係偽造公印，併此敘明。另被告意圖不法之利益向丁○○詐取乾股股權部分，因嗣後丁○○已發現合建遙遙無期，求予牽制始未將股
    權轉讓，此部分核犯刑法第三百三十九條第三項、第二項之詐欺得利未遂罪（此
    部分犯罪與職務無關，故無刑法第一百三十四條及貪污治罪條例之適用），公訴
    人按同法第三百三十九條第一項之詐欺取財既遂罪起訴，容有未洽，其起訴法條
    應予變更。被告先後多次行使偽造私文書及先後兩次假借職務機會偽造公文書，
    均時間緊接，方法相同，觸犯構成要件相同之罪名，顯係基於概括犯意反覆為之
    ，均依連續犯規定論以一罪。被告行使偽造私文書及假借職務機會偽造公文書其
    目的均在詐取股權之利益，所犯上開各罪間有方法結果之牽連關係，應從一重之
    假借職務機會偽造公文書罪論處（論以事實欄(九)所示情節較重之罪）。
三、原審據以論罪科刑，固非無見，惟查：(一)被告行使公文書部分並非假借職務上之
    機會為之，原判決誤為行使公文書部分亦假借職務上機會。(二)被告詐取乾股股權
    未遂，係犯詐欺得利未遂罪，原判決誤認為係犯詐欺取財未遂罪。(三)被告偽造陳
    涵之二張便條（私文書）部分，係以盜用印文，再彩色影印之方式為之，理由已
    見前述，原判決認定黃阿玉直接蓋給被告二份印文，核與事實不符。被告上訴意
    旨否認部分犯罪雖無理由。檢察官上訴意旨認：被告偽造法務部公印及偽造陳涵
    之印文（便條部分）云云，惟經調查結果，被告係盜用法務部公印文及盜用陳涵
    之私印文，理由已見前述。檢察官於上訴書所記載：「被告實有將黃阿玉蓋妥之
    印文剪下，移於另張便條紙左下角對齊行線黏貼後予以影印」，應係盜用印文用
    以偽造私文書，非偽造印文用以偽造私文書，檢察官之上訴意旨認係偽造印文用
    以偽造私文書，亦難認為有理由。然原判決既有前揭可議之處，仍應由本院將原
    判決撤銷改判。爰審酌被告身為高檢署總務科長，未能檢點，破壞司法機關之形
    象及其犯罪之動機、目的、所生危害及犯罪後之態度等一切情狀，量處如主文第
    二項所示之刑，以示懲儆。如附表所示之印章、印文、署押除編號７、、部
    分已扣案外，其餘部分不能證明已滅失，均依刑法第二百十九條規定沒收。
據上論斷，應依刑事訴訟法第三百六十九條第一項前段、第三百六十四條、第二百九
十九條第一項前段、第三百條、刑法第五十六條、第一百三十四條、第二百十一條、
第二百十六條、第二百十條、第三百三十九條第三項、第二項、第五十五條、第二百
十九條、罰金罰鍰提高標準條例第一條前段判決如主文。
本案經檢察官覃正祥到庭執行職務。
中     華     民     國        九十      年     八      月    二十八    日
                             臺灣高等法院刑事第二庭
                                 審判長法  官  蔡  長  溪
                                       法  官  林  俊  益
                                       法  官  楊  貴  志
右正本證明與原本無異。
如不服本判決應於收受送達後十日內向本院提出上訴書狀，其未敘述上訴之理由者並
得於提起上訴後十日內向本院補提理由書（均須按他造當事人之人數附繕本）。
                                        書記官  沈  秀  容
中     華    民     國        九十      年     八      月    三十      日
附表：
┌──┬─────────────┬──────────┬───────┐
│編號│    名              稱    │ 沒  收  物  內  容 │  備      考  │
├──┼─────────────┼──────────┼───────┤
│ １ │「台灣更生保護會」印章    │印章一枚            │              │
├──┼─────────────┼──────────┼───────┤
│ ２ │「財團法人台灣更生保護會印│印章一枚            │              │
│    │」印章                    │                    │              │
├──┼─────────────┼──────────┼───────┤
│ ３ │「財團法人台灣更生保護會董│印章一枚            │              │
│    │事長之印」印章            │                    │              │
├──┼─────────────┼──────────┼───────┤
│ ４ │「陳涵」簽名章            │印章一枚            │              │
├──┼─────────────┼──────────┼───────┤
│ ５ │7.３「合建房屋契約書」上│編號1.2.３所示印章之│              │
│    │                          │印文                │              │
├──┼─────────────┼──────────┼───────┤
│    │3.申請書上            │(1)編號３所示印章之印│              │
│ ６ │                          │  文                │              │
│    │                          │(2)陳涵簽名章之印文  │              │
├──┼─────────────┼──────────┼───────┤
│ ７ │3.申請書上            │同右                │原本已扣案    │
├──┼─────────────┼──────────┼───────┤
│ ８ │3.合建房屋分配方案上  │同右                │              │
├──┼─────────────┼──────────┼───────┤
│ ９ │「法人登記申請書」上      │編號1.３所示印章之印│              │
│    │                          │文                  │              │
├──┼─────────────┼──────────┼───────┤
│ １０ │4.１「委任契約書」上    │編號1.2.３所示印章之│              │
│    │                          │印文                │              │
├──┼─────────────┼──────────┼───────┤
│  │「土地使用同意書」及「委託│編號2.３所示印章之印│原本已扣案    │
│    │書」所附起造人名冊上      │文                  │              │
├──┼─────────────┼──────────┼───────┤
│  │「印鑑證明書」二份上      │編號1.３所示印章之印│              │
│    │                          │文                  │              │
├──┼─────────────┼──────────┼───────┤
│  │「抵押權設定契約書」及「土│同右                │原本已扣案    │
│    │地登記申請書」上          │                    │              │
├──┼─────────────┼──────────┼───────┤
│  │6.便條紙上│陳涵簽名（署押）    │              │
└──┴─────────────┴──────────┴───────┘


司法院資訊處製作；財團法人民間司法改革基金會備份。
